【裁判字號】    89,訴,1681
【裁判日期】    900514
【裁判案由】    商業會計法等
【裁判全文】
臺灣高雄地方法院刑事判決                        八十九年度訴字第一六八一號
    公  訴  人  臺灣高雄地方法院檢察署檢察官
    被      告  己○○
右列被告因違反商業會計法等案件，經檢察官提起公訴（八十九年度偵字第一二七四
三號）及移請併案審理（八十九年度偵字第一六一一五號），本院判決如左：
    主  文
己○○連續商業負責人以明知為不實之事項，而填製會計憑證，處有期徒刑肆月，如
易科罰金，以參佰元折算壹日。又公司負責人，為納稅義務人以不正當方法逃漏稅捐
，處有期徒刑肆月，如易科罰金，以參佰元折算壹日。應執行有期徒刑陸月，如易科
罰金，以參佰元折算壹日，緩刑貳年。
    事  實
一、己○○係設於高雄市○○區○○路四十號八樓之納稅義務人慧昶工程有限公司（
    以下簡稱慧昶公司）之負責人，屬商業會計法所稱之商業負責人。明知戊○○、
    丙○○、庚○○及丁○○於民國八十七年間，並未受僱於慧昶公司領取薪水，竟
    基於填製不實會計憑證及逃漏稅捐之概括犯意，於八十七年度之營利事業所得稅
    申報期間，持前開四人之身分證影本等資料，委由不知情之成年會計人員，於其
    業務上所掌管製作屬商業會計憑證之八十七年度薪資所得扣繳暨免扣繳憑單（以
    下簡稱扣繳憑單）上，虛偽登載戊○○、丙○○、庚○○及丁○○分別於八十七
    年間，在慧昶公司領得工資新台幣（下同）十八萬元、二十萬元、十八萬元及二
    十萬元，並據以填製該公司八十七年度營利事業所得稅結算申報書，將該不實之
    七十六萬元列為慧昶公司之薪資成本。復八十七年度營利事業所得稅申報之期間
    ，持向財政部高雄區國稅局申報慧昶公司八十七年度之營利事業所得稅，使納稅
    義務人慧昶公司以此不正當方法逃漏八十七年度營利事業所得稅十九萬元，足以
    生損害於戊○○等四人及稅捐稽徵機關核課營利事業所得稅之正確性。
二、案經財政部高雄區國稅局函送臺灣高雄地方法院檢察署檢察官偵查偵查起訴及移
    請併案審理。
    理  由
一、訊據被告己○○固未否認係慧昶公司負責人，及戊○○等四人於八十七年間並未
    受雇替慧昶公司工作，然其卻有申報戊○○等四人之八十七年度之薪資所得共計
    七十六萬元為慧昶公司之薪資成本之事實，惟矢口否認有逃漏稅捐等犯行，辯稱
    ：伊支付與丁○○等人之八十六年度工資，尚未完全納入慧昶公司八十六年度之
    薪資成本，故將八十六年度一部份工資挪至八十七年度申報云云。惟查：戊○○
    等四人於八十七年間並未受雇於慧昶公司，亦未自該公司領得薪資之事實，既為
    被告所自承，並與證人丁○○、庚○○及丙○○證述情節相符，則慧昶公司於八
    十七年度並未支出總額七十六萬元戊○○等人之薪資之事實足堪認定，即便被告
    前開所辯屬實，亦無礙於被告明知慧昶公司於八十七年度並無該項支出，卻填製
    不實之扣繳憑單及營利事業所得稅結算申報書，虛列該等薪資，進而逃漏營利事
    業所得稅事實之認定，此外，復有各類所得扣繳暨免扣繳憑單、綜合所得稅核定
    通知書、檢舉書、財政部高雄區國稅局函等附卷可資佐證；又慧昶公司虛列戊○○等人八十七年度薪資所得七十六萬元，計逃漏八十七年度營利事業所得稅之金
    額為十九萬元，亦有財政部高雄區國稅局八十九年九月二十二日財高國稅法字第
    八九０四九五０二號函在卷可憑，本件事證明確，被告犯行洵堪認定。
二、按扣繳憑單係屬商業會計法第十五條、第十六條所定之內部原始商業會計憑證，
    經濟部經（八六）商字第八六二一０八０五號函釋甚明。本件己○○為慧昶公司
    之負責人，並負責該工程行工地承包及會計業務，業據被告自承在卷，並有慧昶
    公司變更事項登記卡在卷足憑，自屬商業登記法第九條及商業會計法第四條所稱
    之商業負責人，並為從事業務之人。被告委由不知情之會計人員製作不實之商業
    會計憑證即戊○○、丙○○、庚○○及丁○○之「八十七年度各類所得扣繳暨免
    扣繳憑單」，並據以填寫該公司八十七年度營利事業所得稅結算申報書，再持向
    財政部高雄區國稅局申報，使慧昶公司因而逃漏營利事業所得稅十九萬元，自足
    以生損害於戊○○等四人及稅捐稽徵機關核課營利事業所得稅之正確性，核被告
    所為，係犯商業會計法第七十一條第一款之填製不實會計憑證罪及稅捐稽徵法第
    四十七條第一款（公訴人起訴法條未引用）之罪，應依同法第四十一條論科。又
    刑法第二百十五條所謂業務上登載不實之文書，乃指基於業務關係，明知為不實
    之事項，而登載於其等業務上所作成之文書而言。公司、行號向稅捐稽徵機關申
    報營業稅，係履行其公法上納稅之義務，並非業務行為，故行為人於其向稅捐稽
    徵機關申報營利事業所得稅填具之結算申報書，應無該當於刑法第二百十五條業
    務上登載不實罪之構成要件（最高法院八十四年度台上字第五九九九號判決、六
    十九年度台上字第二四一三號判決、台灣高等法院花蓮分院七十四年秋季法律座
    談會經台灣高等法院及司法院核定之研究結論參照），則依上述說明，被告於慧
    昶公司八十七年度營利事業所得稅結算申報書上虛列其薪資支出，應不該當於刑
    法第二百十五條業務上登載不實罪之構成要件，惟公訴人認被告此部分之犯行與
    前述論罪科刑中被告所犯商業會計法第七十一條第一款之填製不實會計憑證罪及
    稅捐稽徵法第四十一條詐術逃漏稅捐罪部分，有牽連犯之裁判上一罪關係，爰不
    另就此部分為被告無罪之諭知，應予說明。至商業會計法第七十一條第一款以明
    知不實之事項而填製會計憑證之罪，原即含有業務上登載不實之本質，應不再另
    論以刑法第二百十六條、第二百十五條之行使業務上登載不實文書罪（最高法院
    八十五年度臺上字第三一四五號、八十六年度臺上字第三四六三號判決參照），
    亦予說明之。又被告利用不知情之會計師製作上開不實扣繳憑單之商業會計憑證
    ，及於營利事業所得稅結算申報書上登載不實，持向財政部高雄區國稅局申報而
    逃漏營利事業所得稅之行為，應依間接正犯論處。再被告先後填製不實之扣繳憑
    單之所為，時間緊接，手法相同，且均觸犯構成要件同一之罪名，顯係基於概括
    犯意反覆為之，就違反商業會計法第七十一條第一款填製不實會計憑證罪部分應
    依連續犯以一罪論，並依法加重其刑，至其違反稅捐稽徵法第四十七條第一款部
    分，因屬代罰之性質，而納稅義務人之公司或商號本身並無犯罪能力，故無主觀
    犯意可言，是被告己○○以負責人之身分代罰，亦無連續犯之適用。而稅捐稽徵
    法第四十七條第一款之規定，係將納稅義務人之公司責任，基於刑事政策考量，
    於其應處徒刑範圍，轉嫁於公司之負責人，故於此情形受罰之公司負責人，乃屬
    轉嫁代罰性質，被告既非逃漏稅捐之納稅義務人，自與所犯商業會計法第七十一
    條第一款之罪，不生方法結果之牽連關係（最高法院八十七年度臺上字第一九七
    四號判決參照），故被告己○○所犯上開二罪，應予分論併罰，公訴人認被告所
    犯前開二罪具方法結果之牽連關係，為牽連犯，亦有未洽，併予說明之。
三、爰審酌被告因不諳法令且貪圖小利而犯前開之罪，固有不是，然其等所逃漏稅捐
    之數額非鉅及犯罪後坦承犯行態度良好等一切情狀，量處如主文所示之刑，並諭
    知易科罰金之折算標準且定其應執行之刑。又中華民國刑法第四十一條業經立法
    院於九十年一月四日修正，總統於同月十日公布，自該月十二日起施行，雖被告
    所犯之罪為最重本刑五年以下有期徒刑之罪，依其行為時即修正前刑法第四十一
    條之規定，所宣告之刑不得易科罰金，然因其行為後刑法第四十一條修正為：「
    犯最重本刑為五年以下有期徒刑以下之刑之罪，而受六月以下有期徒刑或拘役之
    宣告，因身體、教育、職業或家庭之關係，執行顯有困難者，得以一元以上三元
    以下折算一日，易科罰金。但確因不執行所宣告之刑，難收矯正之效，或難以維
    持法秩序者，不在此限。併合處罰之數罪，均有前項情形，其應執行之刑於六月
    者，亦同」，依刑法第二條第一項前段之規定，應適用修正後之刑法第四十一條
    第一項，所宣告之刑得易科罰金。再被告前均未曾受有期徒刑以上刑之宣告，有
    臺灣高等法院被告全國前案記錄表在卷可稽，其等因一時貪利失慮，致罹刑章，
    經此次偵、審程序及刑之宣告教訓後，當知所警惕而信無再犯之虞，本院認對其
    所宣告之刑，以暫不執行為適當，爰予宣告緩刑二年，用啟自新。
四、公訴人移請併案審理被告虛列丁○○、庚○○及丙○○薪資之犯行，雖未經提起
    公訴，然因該部事實與本件業經起訴被告虛列戊○○薪資之犯行，具有連續犯之
    裁判上一罪關係，為起訴效力所及，本院自得併與審理，附此說明之。至移請併
    予審理台灣高雄地方法院檢察署八十九年度偵字第二四七二一號案件，被告涉嫌
    虛列乙○○薪資之部分，因乙○○並未否認八十七年度確實透過工頭甲○○介紹
    至慧昶公司工作領有薪資之事實，至其對於領得薪資之總額不復記憶，然證人即
    工頭甲○○既表示：八十七年間伊介紹乙○○去己○○那裡做歡喜鎮工程。每日
    工資約一千五百元，李女之身分證係伊交與被告，被告係依照伊提供之資料申報
    薪資，因其只知道工人之總數，但不知前去工作之工人姓名為何，並稱：「因為
    我們在郭某那裡工作，我也是拿給郭某報，至於要報多少我想確實有在那裡工作
    ，所以沒詳細計算，但是我確有如此收入。」等語（見本院九十年五月一日筆錄
    ），足見被告係信賴工頭所提供之資料而為薪資之申報，就乙○○之薪資申報，
    其主觀上應無填載不實會計憑證及逃漏稅捐之故意，另被告確實有支付該等工資
    與甲○○，則不生逃漏稅捐之結果，是移請併辦部分與商業會計法第七十一條第
    一款以明知不實之事項而填製會計憑證罪及稅捐稽徵法第四十一條詐術逃漏稅捐
    罪之構成要件均未合，此外並查無其他積極證據足資顯示被告就乙○○之薪資申
    報，確有違犯商業會計法第七十一條第一款及稅捐稽徵法第四十一條之犯行既不
    能證明其犯罪，自與被告前開業經起訴且有罪之部分不具裁判上一罪之關係，本
    院不得併與審究，宜交由檢察官另為適法之處理，亦併予說明之。
據上論斷，應依刑事訴訟法第二百九十九條第一項前段，商業會計法第七十一條第一
款，稅捐稽徵法第四十七條第一款、第四十一條第一項，刑法第二條第一項前段、第
十一條前段、第五十六條、第四十一條、第五十一條第五款、第七十四條第一款，罰
金罰鍰提高標準條例第二條，判決如主文。
中      華      民      國      九十      年      五      月    十四    日
                                  臺灣高雄地方法院刑事第二庭
                                      法  官  卓立婷
右正本證明與原本無異。
如不服本判決，應於判決送達後十日內，向本院提出上訴狀。
                                      書記官    陳家宏
中    華    民    國      九十      年      五      月      十八      日


司法院資訊處製作；財團法人民間司法改革基金會備份。
